臺灣苗栗地方法院刑事判決　　　　　　　　　　　　　　九十年度訴字第一七五號
　　公　訴　人　臺灣苗栗地方法院檢察署檢察官
　　被　　　告　丙○○
　　指定辯護人　本院公設辯護人 己○○
　　被　　　告　戊○○
　　被　　　告　丁○○
　　右二人共同　楊俊彥
　　選任辯護人　邱玉汝
　　被　　　告　甲○○
右列被告因重傷害等案件，經檢察官提起公訴（九十年度偵字第二七一號、九十年度
偵字第四六二號、九十年度偵字第二一二四號），本院判決如左：
    主  文
丙○○傷害人之身體，處有期徒刑柒月；扣案之菜刀壹把沒收。
戊○○以強暴妨害人行使權利，處拘役肆拾日，如易科罰金，以參佰元折算壹日；又
共同損壞他人所有之餐桌、塑膠椅、碗盤，足以生損害於他人，處拘役貳拾日，如易
科罰金，以參佰元折算壹日；又共同連續傷害人之身體，處有期徒刑參月，如易科罰
金，以參佰元折算壹日。其中所處拘役部分，應執行拘役伍拾伍日，如易科罰金，以
參佰元折算壹日。
甲○○、丁○○共同損壞他人所有之餐桌、塑膠椅、碗盤，足以生損害於他人，各處
拘役貳拾日，如易科罰金，均以參佰元折算壹日；又共同傷害人之身體，各處有期徒
刑貳月，如易科罰金，均以參佰元折算壹日。
    事  實
一、戊○○、林坤土及陳坤正三人，於民國（下同）八十九年九月二十五日下午四時
    許，相偕前往苗栗縣頭份鎮○○路與工業路口旁，由丙○○與其妻庚○○共同經
    營之「秀鳳小吃店」內飲酒用餐，迄至同日晚上十時許，三人均有醉意準備結帳
    離開，適丙○○就讀夜校之女乙○○，自學校返家後逕上廁所，此時戊○○起身
 亦欲上廁所，因不滿乙○○占用廁所時間過長，在廁所外口出穢言，俟乙○○步
    出廁所，戊○○即以左手從乙○○左後方伸向前，勒住乙○○脖子，另以右手毆
    打乙○○頭部（未能證明成傷），戊○○以此強暴方法妨害乙○○行使權利，乙○○欲推開戊○○，然戊○○反用力緊勒，乙○○之母庚○○見狀，向前用左手
    要將戊○○拉開，戊○○始對乙○○放手，然同時另基於傷害之犯意，用右手扭
    轉庚○○之左手，致庚○○受有左前臂腫脹二Ｘ二平方公分之普通傷害。另丙○○見其女乙○○脖子被勒住，心生不滿，乃基於傷害之犯意，持菜刀步出櫃檯，
    詎戊○○、甲○○及丁○○三人見狀，亦基於毀損及傷害之犯意聯絡，由丁○○
    動手掀翻該店之餐桌，並持擊碎之玻璃瓶攻擊丙○○，繼而由戊○○亦翻掀另一
    張桌子，三人並聯手毆打丙○○，因而損壞丙○○店內所有之餐桌二張、塑膠椅
    三、四張及數量不詳之碗盤，致生損害於丙○○及其妻庚○○，並致丙○○因此
    受有右前臂割傷四Ｘ一Ｘ０˙五立方公分、左前臂割傷二Ｘ一平方公分，及左脥
    、左胸、頸部挫傷等普通傷害，至丙○○亦於雙方互毆時，基於傷害之犯意，持
    菜刀砍傷甲○○、戊○○二人，使甲○○受有左手前臂背側深刀割傷併尺骨骨折
    及橈側伸腕長短肌、伸拇指長肌、伸指肌、尺側伸腕肌、表淺動脈斷裂之傷害，
    戊○○則受有右前臂深部切割傷合併肌腱神經斷裂之傷害，警方隨後趕到，並扣
    得丙○○所有用以行兇之菜刀乙把。至戊○○、甲○○二人經送醫治療及復健結
    果，甲○○目前未達重大不治，但尚殘存左手功能不良，戊○○目前已無重大運
    動功能障礙，亦可恢復工作。
二、案經戊○○、甲○○向台灣苗栗地方法院檢察署告訴，及由丙○○、庚○○、戊○○、甲○○分別訴由苗栗縣警察局頭份分局報請臺灣苗栗地方法院檢察署檢察
    官偵查起訴。
    理  由
一、訊據被告四人均矢口否認有右揭犯行，其中被告丙○○辯稱：伊當時與丁○○、
    戊○○、甲○○打成一團，伊手上確實有拿菜刀，戊○○他們如何受傷，伊不知
    道，伊不是故意的云云；被告戊○○辯稱：伊當時因上廁所與丙○○之女乙○○
    發生口角，乙○○被伊推倒，丙○○之妻庚○○用手反抓伊手，伊用右手撞開庚○○，看到甲○○被丙○○砍傷蹲在地上，伊就順手掀起桌子擋住丙○○，伊右
    手亦被砍傷，才將桌子丟向丙○○云云；被告丁○○辯稱：伊沒有拿酒瓶刺向丙○○，亦沒有掀桌子云云；被告甲○○辯稱：伊當時走到切小菜之平台付帳後，
    再走到檳榔攤買香煙，他們發生衝突後，伊走到桌子旁要拿電話，丙○○就拿菜
    刀走過來，直接砍伊，伊被砍到就閃到旁邊蹲下來，伊沒有毆打丙○○云云。經
    查：
（一）被告丙○○持菜刀砍傷被害人甲○○、戊○○之犯行，迭據被害人甲○○、戊○○於警訊時及偵、審中指訴綦詳，並經被告丁○○證述明確，其中被害人甲○○受有左手前臂背側深刀割傷併尺骨骨折及橈側伸腕長短肌、伸拇指長肌、
      伸指肌、尺側伸腕肌、表淺動脈斷裂之傷害，有財團法人國泰綜合醫院八十九
      年十月三日甲○○診斷證明書影本乙紙在卷足稽（見九十年度偵字第四六二號
      偵查卷第六十一頁），被害人戊○○則受有右前臂深部切割傷合併肌腱神經斷
      裂之傷害，有重光醫院八十九年九月二十八日戊○○診斷證明書乙紙在卷足稽
      （見九十年度偵字第四六二號偵查卷第三十九頁），並有被告丙○○所有行兇
      之工具菜刀一把扣案足資佐，按被告丙○○手持菜刀與被害人互相攻擊時，對
      該把菜刀可能會造成人體嚴重傷害，衡情豈會無所認識？然其仍執意持該把菜
      刀與被害人甲○○、戊○○互毆，對渠二人因此所受之傷害，自應全部負責，
      是被告丙○○前開辯解，應為卸責之詞，不足採信。
（二）被告戊○○、丁○○、甲○○之犯行，迭據被害人乙○○、庚○○及丙○○於
      警訊時及偵、審中指訴綦詳，而本院於九十一年二月二十一日履勘現場時，被
      害人丙○○指稱：「案發當時，其他被告約下午四點到此，坐在圖二（下同）
      編號六的桌子，他們喝到六點，他們又找了二位朋友來，叫了半打啤酒，那二
      位看到其他被告已醉，喝了幾杯就走了，他們繼續喝到晚上十點，我準備要打
      烊，我在編號四切蔥花，我女兒剛好下課，騎機車從大門進來，我女兒直接到
      編號十三廁所，戊○○剛好也起身跟我女兒後面要上廁所，在敲廁所門，我跟
      他說抱歉，廁所裡面有人，若要上廁所，到外面田間小便，我講完就回原位切
      菜，戊○○便在編號十四位置小便。我女兒上完廁所出來，站在編號十五位置
      ，戊○○就上前要抱住我女兒，我女兒甩開，戊○○用左手勒住我女兒脖子，
      用右手打我女兒頭部，後我女兒出聲，我看到就開罵，罵『幹妳娘』，丁○○
      就掀編號七桌子，並拿破酒瓶走到編號三位置，刺我右手，當時我手上拿菜刀
      ，把它擋開，戊○○、甲○○走到編號三位置，三人聯手攻擊我，丁○○刺我
      時，我菜刀有掉落地上，如果那天我有意殺他們，丁○○就會被殺到。我女兒
      這時跑在檳榔攤要打電話報警，並叫我兒子過來，不知哪位被告跑到檳榔攤但
      沒進去，打完約二分，被告三人就開車離開，不久警員就到了。」、「（問：
      你女兒在廁所，戊○○敲門，有無聽到什麼？）沒有。」、「（問：戊○○擋
      你女兒何部位？）戊○○用手接觸到我女兒身體，˙˙，我女兒面對大門，戊○○背對大門。」、「（問：戊○○在何位置刺傷你？）在編號十六位置。」
      、「（問：丁○○掀桌子時，有無說話？）丁○○講客家話，我聽不懂。」、
      「（問：當時為何會走出來？）他先翻桌子，我才走出來。」、「（問：當時
      甲○○在何地方？）沒看見。」等語明確；被害人庚○○指稱：「（問：案發
      當時站在何位置？）站在小菜平台、貯藏室中間，收拾東西準備打烊。」、「
      我聽到我女兒尖叫聲，我才走出來，看到戊○○用手勒住女兒脖子，另一手打
      她，我就跑過去上前拉開，問他為何打人，戊○○用手扭住我左手，戊○○就
      放手，就往回頭走，我叫女兒打電話報警及叫我兒子，說這兒出事，我回轉過
      來，看到我先生跟他們打成一團，如何打我不清楚。我兒子先到，他們車子開
      走，警員就到了。」、「（問：當時面向哪裡？）我兩邊收拾東西，沒有定點
      。」、「（問：妳女兒上完廁所出來，有無看到？）沒有。」、「（問：妳如
      何拉開戊○○？）他左手勒住女兒脖子，我用左手拉開，戊○○用右手扭轉我
      左手。」、「（問：有無看到甲○○在何處？）我不清楚。」、「（問：看到
      丁○○時，他在做什麼？）沒看到。」、「（問：有無聽到其他聲音？）我先
      生用閩南話，他們用客家話互相罵。」等語明確；被害人乙○○亦指稱：「我
      回來之後，就直接上廁所，有人敲門，我說裡面有人，一下子那人沒離開，又
      敲第二次，我聽到父親說裡面有人，到外面去，然後我就出來，走到編號十五
      位置，準備往裡面走，後有人勒住我脖子，我要推開他，他勒的更緊，並打我
      頭，我聽父親講，你在幹什麼，媽看到要把那勒住我的人拉開，另二人才走進
      來，勒住我的人把媽推開，爸看到就就走出來，進來那二人要搶我爸的刀，勒
      我的人就放開，三人就跟爸打在一起。」、「（問：勒你的人手在何處？）手
      在我的前面。」、「（問：有無打電話給何人？）給我哥哥。」、「（問：為
      何會打電話？）我媽叫我打。」、「（問：這段時間，有無發生其他事？）我
      有聽到有人翻桌子，何人我聽不清楚，因當時很亂。」、「（問：妳從廁所出
      來，後面有無人上？）沒有。」、「（問：勒住妳的人，手在妳肩膀何處？）
      從我左後方勒住。」、「（問：他如何打妳？）他勒住我，我要推開，他用手
      掌打我。」、「（問：妳父親從切菜地方走出來後，其他那二人做什麼？）那
      二人從門口走進來，要拉開我媽，勒我的人放開，那二人走向我爸，一邊走，
      其中一人並掀桌子，掀靠外面的桌子，有好幾張桌子倒了。」、「（問：有無
      看到先前倒的桌子，被掀的過程？）沒有。」、「（問：被勒時，其他被告有
      無結帳？）不清楚。」等語明確。又被告戊○○、丁○○、甲○○三人，於案
      發當日晚上十一時多，在重光醫院，由警方對其三人施以呼氣酒精濃度測試結
      果，其中被告戊○○呼氣酒精濃度達每公升一˙二一毫克，被告丁○○呼氣酒
      精濃度達每公升一˙三一毫克，被告甲○○呼氣酒精濃度測試達每公升０˙九
      五毫克，均超過標準值每公升０˙二五毫克甚多，有被告三人之呼氣酒精濃度
      測試值各乙紙在卷足憑（見九十年度偵字第四六二號偵查卷第四十一頁），被
      告戊○○、丁○○及甲○○三人於案發當時既均有醉意，則渠等三人陳述衝突
      之過程，衡情應會與事實有所出入，故本案自仍應以被害人陳述之內容較為可
      採。而從被害人丙○○、庚○○及乙○○三人陳述衝突過程之始末可知，本案
      係導自被告戊○○欲上廁所，不滿被害人乙○○先行占用，於被害人乙○○步
      出廁所時，用手勒住被害人乙○○脖子，並於被害人庚○○上前營救其女乙○○時，被告戊○○再扭傷被害人庚○○而起，且被害人乙○○係於被告戊○○
      、丁○○及甲○○三人用餐完畢結帳後，才從夜校返家立即上廁所，與被告戊○○素未謀面，尤其被告戊○○、丁○○及甲○○係至店內消費之客人，被害
      人以禮相待猶恐不及，若非被告戊○○主動攻擊被害人乙○○，繼而攻擊被害
      人庚○○，被害人丙○○豈會持刀向前營救其妻女，並大聲喝止被告戊○○之
      攻擊行為，被告戊○○、丁○○及甲○○見狀，亦不甘示弱，先由被告丁○○
      掀翻桌椅，並持打破之酒瓶迎擊被害人丙○○，被告戊○○見狀放開庚○○之
      手，亦掀翻桌椅持桌面，另一被告甲○○見狀亦向前，三人聯手共同攻擊被害
      人丙○○，造成被害人庚○○因此受有左前臂腫脹二Ｘ二平方公分，有為恭紀
      念醫院八十九年九月二十六日庚○○甲種診斷證明書乙紙在卷足稽（見九十年
      度偵字第四六二號偵查卷第十五頁），被害人丙○○則受有右前臂割傷四Ｘ一
      Ｘ０˙五立方公分、左前臂割傷二Ｘ一平方公分，及左脥、左胸、頸部挫傷，
      此亦有為恭紀念醫院八十九年九月二十六日丙○○甲種診斷證明書乙紙、大安
      堂中醫醫院八十九年十二月二十八日丙○○診斷證明書影本乙紙在卷足稽（見
      九十年度偵字第四六二號偵查卷第十一頁、第五十四頁）。此外，復有現場照
      片六幀在卷足資佐證（見九十年度偵字第四六二號偵查卷第四十二頁、第四十
      三頁、第四十四頁）。是被告戊○○、丁○○及甲○○三人前開辯解，均為事
      後卸責之詞，不足採信。
（三）綜上所述，被告四人之犯行均堪認定。
二、按「正當防衛必須對於現在不法之侵害始得為之，侵害業已過去，即無正當防衛
    可言。至彼此互毆，又必以一方初無傷人之行為，因排除對方不法之侵害而加以
    還擊，始得以正當防衛論。故侵害已過去後之報復行為，與無從分別何方為不法
    侵害之互毆行為，均不得主張防衛權。」（最高法院八十三年度台上字第四二九
    九號判決參照）。本件被告丙○○持菜刀揮砍其餘被告，被告丁○○持打破之酒
    瓶，被告戊○○持掀翻之桌面，被告甲○○徒手，三人聯手共同攻擊被告丙○○
    ，從客觀上言，應屬係互毆之行為，且無從分辨何方為不法之侵害，雙方自均不
    得主張正當防衛權，故本院公設辯護人及被告戊○○、丁○○共同選任之辯護人
    ，均提出正當防衛為被告等辯護，均無理由。又被告戊○○固有先行攻擊被告丙○○妻女之行為，被告丙○○氣憤之餘，始持刀與被告戊○○、丁○○及甲○○
    互毆，然被告丁○○、甲○○二人並未攻擊被告丙○○之妻女，則被告丙○○對
    被告甲○○受傷部分，無從主張當場激於義憤，故本院公設辯護人為被告丙○○
    辯稱：被告丙○○符合當場激於義憤之要件，亦有誤會。
三、次按「刑法第十條第四項第四款所謂毀敗一肢以上之機能，係指一肢以上之機能
    完全喪失其效用而言，又毀敗一肢以上之機能既設有專款規定，則傷害四肢之重
    傷，自以有被毀敗之情形為限，同項第六款所規定其他於身體或健康，有重大不
    治或難治之傷害，即不包括傷害四肢在內，故若一肢以上之機能未完全毀敗，縱
    有不治或難治而無法復原之情形，仍與該項第六款所定之內容並不相當，不能遽
    論為重傷。刑法第二百七十七條第二項後段之傷害致重傷罪，係因犯罪致發生一
    定結果而為加重其刑之規定，屬於加重結果犯之一種，依同法第十七條規定，以
    行為人能預見其結果之發生為要件。所謂能預見乃指客觀情形而言，與主觀上有
    無預見之情形不同。若主觀上有預見而結果之發生又不違背其本意時，則屬故意
    之範圍。」（最高法院八十四年度台上字第二六００號判決參照）。本案被告丙○○雖有持菜刀傷害被害人戊○○、甲○○二人，然被告丙○○與被害人戊○○
    、甲○○間之互毆，係因偶發之衝突所致，雙方往日並無任何仇隙，被告丙○○
    尚乏使人受重傷害之強烈動機，況被害人戊○○、甲○○二人受傷部位均在手臂
    ，縱客觀上被告丙○○能預見菜刀可能會使人受傷不輕，然被告丙○○主觀上應
    無使被害人受重傷之故意，揆諸上開最高法院判決意旨，被告戊○○選任之辯護
    於九十一年二月二十一日庭訊時，請求變更被告丙○○起訴法條為重傷害罪云云
    ，尚有誤會。又被害人甲○○於互毆後受有左手前臂背側深刀割傷併尺骨骨折及
    橈側伸腕長短肌、伸拇指長肌、伸指肌、尺側伸腕肌、表淺動脈斷裂之傷害，被
    害人戊○○則受有右前臂深部切割傷合併肌腱神經斷裂之傷害，二人經送醫治療
    及復健結果，被害人甲○○未達重大不治，尚殘存左手功能不良，被害人戊○○
    已無重大運動功能障礙，亦可恢復工作，但避免過於太劇烈及冗長之工作，有財
    團法人為恭紀念醫院九十一年七月十二日（九一）為恭醫字第九一０五七三號函
    附甲○○因「左側尺骨骨折及橈側動脈撕裂術後」就診之病歷摘要說明乙份、重
    光醫院九十一年七月五日重光醫（辦）字第一七一號函乙紙在卷足憑。被害人戊○○、甲○○二人手部受傷程度，既均未達毀敗之程度，揆諸上開最高法院判決
    意旨，則被告丙○○之犯行，自與刑法第二百七十七條第二項後段傷害致重傷罪
    之要件不符。
四、本案被告丙○○持刀砍傷被害人甲○○、戊○○二人，係犯刑法第二百七十七條
    第一項之普通傷害罪，檢察官認被告丙○○係犯同法第二項後段之傷害致重傷害
    罪，尚有未洽，起訴法條應予以變更。被告戊○○用手緊勒被害人乙○○脖子，
    係犯刑法第三百零四條第一項之以強暴妨害人行使權利罪；被告戊○○用手扭傷
    被害人庚○○手臂，係犯刑法第二百七十七條第一項之普通傷害罪，檢察官認被
    告甲○○、丁○○對被害人庚○○之受傷，亦應與被告戊○○共負刑責，亦有未
    洽，併予指明。被告戊○○、甲○○及丁○○聯手傷害被害人丙○○，衝突中並
    損壞被害人丙○○、庚○○所有之餐桌、塑膠椅及碗盤，均係犯刑法第二百七十
    七條第一項之普通傷害罪、刑法第三百五十四條之毀損罪。被告丙○○以一傷害
    行為，同時使被害人戊○○、甲○○二人受傷，乃一行為觸犯數罪名，屬於同種
    想像競合犯，應依刑法第五十五條前段之規定，從一重之傷害罪處斷。被告戊○○、丁○○及甲○○三人，就聯手傷害被害人丙○○及毀損餐桌椅、碗盤部分，
    彼此間有犯意聯絡及行為分擔，均應論以共同正犯。被告戊○○前後二次之傷害
    犯行，時間緊接，所犯罪名之構成要件相同，顯係基於概括之犯意而為，應依連
    續犯之規定論以一罪，並依法加重其刑。被告戊○○所犯上開三罪，被告丁○○
    、甲○○所犯上開二罪，均犯意個別，行為互殊，應分論併罰。爰審酌被告丙○○見其妻女受人欺凌，一時氣憤，始持刀傷人，處境固令人同情，然其當時大可
    不必手持菜刀上前解圍，致造成被害人戊○○、林坤土手部傷勢甚為嚴重，及犯
    後未能全部坦承等一切情狀；被告戊○○藉酒壯膽，故意欺凌被害人母女，釁自
    彼開後，不思罷手，竟再搗毀被害人店內物品，並聯手攻擊被害人丙○○，致遭
    被害人丙○○持刀反擊割傷手臂，咎由自取，而被害人庚○○、丙○○傷勢不重
    ，及犯後未坦白承認等一切情狀；被告丁○○、甲○○二人見其好友戊○○挑起
    事端後，不僅未加阻攔，反沆瀣一氣，藉酒意共同傷害被害人丙○○並搗毀店內
    物品，而被害人丙○○傷勢不重，及犯後均未能坦白承認等一切情狀，分別量處
    如主文所示之刑，及就被告戊○○、丁○○及甲○○三人，諭知易科罰金之折算
    標準，並就被告戊○○所處拘役部分定其應執行之刑，及諭知易科罰金之折算之
    標準，以資懲儆。
五、至扣案之菜刀乙把，係被告丙○○所有，供其傷害犯罪所用之物，應依刑法第三
    十八條第一項第二款之規定，予以宣告沒收。
六、另被告甲○○、丁○○並未對被害人庚○○傷害，檢察官認其二人應與被告戊○○共負刑責，容有誤會，已如前述，而被告甲○○、丁○○二人此部分之犯行，
    檢察官既認為與對被害人丙○○受傷部分，有裁判上一罪關係，本院自不另為無
    罪之諭知，附此敘明。
據上論斷，應依刑事訴訟法第二百九十九條第一項前段、第三百條，刑法第二十八條
、第五十六條、第二百七十七條第一項、第三百零四條第一項、第三百五十四條、第
五十五條前段、第四十一條第一項前段、第五十一條第六款、第三十八條第一項第二
款，罰金罰鍰提高標準條例第一條前段、第二條，判決如主文。
本案經檢察官黃智勇到庭執行職務。
中      華      民      國      九十一      年    八    月    二十七    日
                                    臺灣苗栗地方法院刑事第一庭
                                            法  官  柳  章  峰
右正本證明與原本無異。
如不服本判決，應於判決送達後十日內向本院提出上訴狀( 應附繕本 )。
                                            書記官  歐  明  秀
中      華      民      國      九十一      年    八    月    二十七    日
中華民國刑法第二百七十七條
 (普通傷害罪)
傷害人之身體或健康者，處三年以下有期徒刑、拘役或一千元以下罰金。
犯前項之罪因而致人於死者，處無期徒刑或七年以上有期徒刑；致重傷者，處三年以
上十年以下有期徒刑。
中華民國刑法第三百零四條
 (強制罪)
以強暴、脅迫使人行無義務之事或妨害人行使權利者，處三年以下有期徒刑、拘役或
三百元以下罰金。
前項之未遂犯罰之。
中華民國刑法第三百五十四條
 (毀損器物罪)
毀棄、損壞前二條以外之他人之物或令致不堪用，足以生損害於公眾或他人者，處二
年以下有期徒刑、拘役或五百元以下罰金。
